【裁判字號】    98,訴,2339
【裁判日期】    990120
【裁判案由】    榮民就養
【裁判全文】
臺北高等行政法院判決
                                      98年度訴字第2339號
                                      99年1月6日辯論終結
原      告  甲○○
被      告  行政院國軍退除役官兵輔導委員會桃園縣榮民服務
            處
代  表  人  乙○○（處長）住同.
訴訟代理人  丙○○
上列當事人間榮民就養事件，提起行政訴訟，本院判決如下：
    主  文
原告之訴駁回。
訴訟費用由原告負擔。
    事  實
一、事實概要：
    原告前經行政院國軍退除役官兵輔導委員會（下稱輔導會）
    以76輔貳字第38656 號函核准自民國（下同）77年1 月1 日
    起取得榮民就養資格，就養給與由輔導會桃園榮譽國民之家
    按月發放，於84年7 月1 日起改由被告發給。輔導會嗣認原
    告生活改善，有「國軍退除役官兵就養安置辦法」第7 條第
    1 項各款之一情形，依同辦法第10條第2 項規定，乃以91年
    7 月9 日輔貳字第0910013102號函（下稱前處分）自91年8
    月1 日起停止就養。被告乃以91年7 月15日桃縣榮處字第09
    1003822 號函（下稱被告前函）知原告前處分內容，原告以
    上開被告前函無效為由，請求被告應給付自91年8 月1 日至
    98年12月31日止，所扣發就養給與計新台幣（下同）135 萬
    8,520元，遂提起本件行政訴訟。
二、兩造聲明：
  (一)原告部分：
  1.被告應給付原告1,358,520元。
  2.訴訟費用由被告負擔。
  (二)被告部分：
  1.原告之訴駁回。
  2.訴訟費用由原告負擔。
三、兩造主張：
  (一)原告部分：
  1.被告前函以原告經安置就養後，生活明顯改善，有國軍退除
    役官兵就養辦法第7 條第1 項各款情形之一，終止原告之安
    置就養。然中華民國政府為民主自由國家，應無立法排富條
    款，被告卻任意終止安養，且該函亦未經蓋章、簽名，於法
    定程式不合，應為無效，故被告終止安養顯有違誤，有背於
    政府照顧榮民之法定政策。
  2 被告前函既為無效，則被告應返還以其強權終止安養所扣留
    之安養費，計算式如下：91年8 月1 日至91年12月31日：
    5 ×13,700元＝68,500元。92年1 月1 日至92年12月31日
    ：12×13,700＝164,400 元，春節零用金19,500元，三節加
    菜金360 元，共計184,310 元。93年1 月1 日至93年12月
    31日：12×13,700＝164,400 元，春節零用金19,500元，三
    節加菜金360 元，共計184,310 元。94年1 月1 日至94年
    12月31日：12×13,700＝164,400 元，春節零用金19,500元
    ，三節加菜金360 元，共計184,310 元。95年1 月1 日至
    95年12月31日：12×13,700＝164,400 元，春節零用金19,5
    00元，三節加菜金360 元，共計184,310 元。96年1 月1
    日至96年12月31日：12×13,700＝164,400 元，春節零用金
    19,500元，三節加菜金360 元，共計184,310 元。97年1
    月1 日至97年12月31日：12×13,700＝164,400 元，春節零
    用金19,500元，三節加菜金360 元，共計184,310 元。98
    年1 月1 日至98年12月31日：12×13,700＝164,400 元，春
    節零用金19,500元，三節加菜金360 元，共計184,310 元。
    以上8 項總計1,358,520 元
  3.且輔導會查得原告89年所得1,423,909 元，其實與國稅局所
    核定之原告89年所得不符。又輔導會指原告配偶另有房租所
    得云云，然該屋係原告配偶之父於20年前所搭蓋，均由原告
    配偶管理，與原告無涉。
  (二)被告部分：
  1.依「國軍退除役官兵輔導條例」第16條：「退除役官兵身心
    障礙或年老，無工作能力者，應專設機構，採全部供給制或
    部份供給制安置就養；其就養標準，由輔導會擬訂，報請行
    政院核定之。」輔導會據此訂定「國軍退除役官兵就養安置
    辦法」（下稱系爭辦法），規範處理有關退除役官兵就養安
    置相關事宜。故「國軍退除役官兵就養安置辦法」係由輔導
    會擬訂，報請行政院核定，其修訂亦同，被告並無權利訂（
    修）定。其內訂有所謂排富條款，自宜依其規定辦理。故絕
    非所述由幾位職員即可修正，訂定排富條款，冒用總統公布
    之命令，以訴願法恐嚇造假公函，剝奪就養資格，令年長榮
    民不得享養終身。
  2.原告原為被告就養榮民，惟經輔導會依國稅局資料查得原告
    與配偶89年度所得（有店面出租之可觀租金收入）合計達82
    萬6,023 元，平均每人每月3 萬4,417 元，超過當年度就養
    給與額度（91年度為1 萬3,100 元），依規定須予停養，輔
    導會行文告知被告，被告再發文予原告自91年8 月1 日起停
    止就養。
  3.依94年12月28日修正「行政程序法」第95條第1項及第111條
    行政處分無效規定，被告函發之就養停止通知函，係依該法
    第100 條第1 項通知規定，由被告社區服務組長成定邦於91
    年7 月26日親送原告，並向原告說明該就養榮給停發之事由
    、原委，及行政救濟等事宜，故縱使該通知書面未核章，亦
    不發生該處分無效之事由。原告既自91年8 月1 日起被停止
    就養，停養迄今之就養金，自無由發放，原告主張發還是項
    就養金135 萬8,520 元，自無由請求給付。
  4.按原告住宅（中壢市○○路170 號），位於中原大學校門口
    ，一樓長期出租予他人作店面，現店面名稱為Loving Hut餐
    廳（參考照片2 張），原告及家人住於二樓。原告表示店面
    租金每月即有數萬元收入，故所得已超過就養標準，礙難辦
    理恢復就養。照顧榮民確係被告之職責，惟政府安置榮民就
    養，係以因戰（公）致身心障礙或年老生活無著榮民為對象
    ，且不分身分、階級、性別、省籍及取得榮民證時間的先後
    ，依法採一致標準審核與照顧，並非每一位榮民普遍應享權
    益，而每月核撥之就養給付，係屬生活補助性質，依規定經
    安置後，如生活改善或子女有成足以扶養者，應停止就養，
    俾使有限之就養預算，能合理有效循環運用於其他需要照顧
    之年老貧困榮民，故並非一定為終身應享之權利。
  理  由
一、本件原告主張：被告前函以原告經安置就養後，生活明顯改
    善，有國軍退除役官兵就養辦法第7 條第1 項各款情形之一
    ，終止原告之安置就養。然中華民國政府為民主自由國家，
    應無立法排富條款，被告卻任意終止安養，且該函亦未經蓋
    章、簽名，於法定程式不合，應為無效，故被告終止安養顯
    有違誤，應返還以其強權終止安養所扣留之安養費云云。
二、被告則以：原告原為被告就養榮民，惟其就養資格業經輔導
    會前處分終止，經被告前函轉知原告，被前函縱未核章，亦
    不發生前處分無效之事由。原告既自91年8 月1 日起經輔導
    會被停止就養，停養迄今之就養金，自無由發放，原告主張
    發還是項就養金1,358,520 元，自無理由等語，資為抗辯。
三、原告前經輔導會以76輔貳字第38656 號函核准自77年1月1日
    起取得榮民就養資格，就養給與由輔導會桃園榮譽國民之家
    按月發放，自84年7 月1 日起改由被告發給。輔導會嗣認原
    告生活改善，有「國軍退除役官兵就養安置辦法」第7 條第
    1 項各款之一情形，依同辦法第10條第2 項規定，以前處分
    自91年8 月1 日起停止就養，被告前函乃轉知原告前處分之
    內容等情，有輔導會91年7 月9 日輔貳字第0910013102號函
    、被告以91年7 月15日桃縣榮處字第091003822 號函等件影
    本在卷為憑，堪認為事實。兩造所爭執者，無非原告前經輔
    導會76輔貳字第38656 號函授予之榮民就養資格是否經廢止
    ，苟未經廢止，被告為輔導會之分處，自仍應給付原告就養
    給與，反之，即屬無法律上原因為給與；而原告就養資格究
    竟是否經廢止，涉及輔導會之前處分是否有效。
四、按「（第1 項）書面之行政處分自送達相對人及已知之利害
    關係人起；書面以外之行政處分自以其他適當方法通知或使
    其知悉時起，依送達、通知或使知悉之內容對其發生效力。
    ……（第3 項）行政處分未經撤銷、廢止，或未因其他事由
    而失效者，其效力繼續存在。（第4 項）無效之行政處分自
    始不生效力。」行政程序法第110 條第1 項、第3 項及第4
    項分別定有明文。因此，行政處分除因罹有重大及明顯之瑕
    疵而當然無效外，原則上自通知相對人時起，發生並繼續保
    有其效力。訴願法及行政訴訟法有關撤銷違法行政處分之規
    定，在法律邏輯上亦皆以行政處分違法而有效為前提。因此
    ，行政處分之效力要件，不在於其合法性，而在於其通知相
    對人及未罹有重大及明顯之瑕疵。人民及行政機關，縱然懷
    疑或擬否定某行政處分之效力，亦須先予以尊重。第按，「
    國軍退除役官兵之輔導安置及其應享權益，依本條例之規定
    ，其未規定者，適用其他法律。」「本條例之實施，以行政
    院國軍退除役官兵輔導委員會為主管機關，各有關部會、直
    轄市政府及縣( 市) 政府為協管機關。」亦經國軍退除役官
    兵輔導條例第1 條、第3 條有所規範，是以，退除役官兵安
    置就養資格認定之權限機關為輔導會，並非被告，被告不過
    為輔導會之分處，就本案安置就養給與之爭議，僅有發放就
    養給與之實施能力，並無就養資格認定之權限，合先敘明。
五、經查，輔導會停止原告就養之前處分，經被告前函轉知原告
    ，業如前述。雖被告前函係以本人名義為之，甚至於載明「
    不服本處分請於送達後30日內，向輔導會提起訴願」云云，
    有自為處分機關之嫌，但該函已於主旨表明：「……奉核定
    自民國91年8 月1 日起停止就養」並於說明欄敘明：「依據
    輔導會91年7 月9 日輔貳字第0910013102號函辦理。」仍可
    認被告前函已達轉知原告輔導會前處分停止安置就養之意旨
    ，原告收受被告前函後，如逕依所教示期間向訴願機關提出
    訴願，就就養資格是否經合法廢止之爭執，當可從寬認定係
    就輔導會之前處分提出訴願。然輔導會前處分經以被告前函
    轉知方式送達原告後，原告並未就輔導會前處分提出訴願，
    就被告前函復又遲誤被告前函所教示之救濟期間始提出訴願
    ，經訴願決定以逾期而不受理，原告提起訴訟，亦經本院裁
    定駁回，此有輔導處96年9 月5 日輔法字第0960000503號訴
    願決定書、本院96年度訴字第2923號裁定等件影本在卷為憑
    ，準此，輔導會前處分所依據之系爭辦法不論是否有原告所
    指摘「排富條款」違背母法授權本旨之違失，此處分既未經
    撤銷、廢止，也無明顯無效事由（原告所指無效事由乃存在
    於被告前函未經簽名、蓋章，而非輔導會前處分），其效力
    當然繼續存在。輔導會前處分既有效廢止原告就養資格，從
    而，原告求為被告為給付就養給與之事實行為，即乏所據。
六、綜上，輔導會前以76輔貳字第38656 號函核定原告就養資格
    ，既經輔導會前處分有效廢止，原告仍據輔導會76輔貳字第
    38656 號函所賦予之就養資格向被告提起就養給與之給付之
    訴，自屬無據，應予駁回。
據上論結，本件原告之訴為無理由，依行政訴訟法第98條第1項
前段，判決如主文。
中    華    民    國    99    年     1    月    20    日
                    臺北高等行政法院第一庭
                              審判長法  官  王立杰
                                    法  官  許麗華
                                    法  官  楊得君
上為正本係照原本作成。
如不服本判決，應於送達後20日內，向本院提出上訴狀並表明上
訴理由，如於本判決宣示後送達前提起上訴者，應於判決送達後
20日內補提上訴理由書（須按他造人數附繕本）。
中    華    民    國    99    年     1    月    20    日
                                    書記官  徐子嵐


司法院資訊處製作；財團法人民間司法改革基金會備份。
